【裁判字號】    96,重上更(一),10
【裁判日期】    980114
【裁判案由】    撤銷股東會決議
【裁判全文】
臺灣高等法院高雄分院民事判決      96年度重上更(一)字第10號
上  訴  人  振吉電化廠股份有限公司
法定代理人  乙○○
上  訴  人  甲○○
上二人共同
訴訟代理人  阮文泉律師
被  上訴人  丙○○
訴訟代理人  陳麗珍律師
上列當事人間請求撤銷股東會決議事件，上訴人對於中華民國92
年5 月19日臺灣高雄地方法院91年度訴字第508 號第一審判決提
起上訴，經最高法院第一次發回，本院於民國97年12月24日言詞
辯論終結，判決如下：
    主  文
原判決廢棄。
被上訴人在第一審之訴駁回。
第一、二審及發回前第三審訴訟費用由被上訴人負擔。
    事實及理由
一、本件上訴人振吉電化廠股份有限公司（下稱振吉公司）之法
    定代理人已於本院審理中變更為乙○○，乙○○並依法聲明
    承受訴訟，核無不合，先予明。
二、被上訴人起訴主張：上訴人振吉公司之董事長原為訴外人李
    文宗，因訴外人即上訴人振吉公司之股東李文玄經主管機關
    之許可，於民國（下同）89年10月12日召集股東臨時會，會
    中作成解任李文宗董事職務之假決議，復於89年10月30日召
    開第2 次股東臨時會，通過上開假決議（上開2 次股東臨時
    會以下簡稱系爭2 次股東臨時會），惟系爭2 次股東臨時會
    均僅通知少數股東開會，且89年10月30日之股東臨時會未經
    主管機關許可即自行召集，故系爭2 次股東臨時會之決議無
    效，李文宗仍為上訴人振吉公司之董事及董事長。詎上訴人
    振吉公司之董事即上訴人甲○○，竟以李文宗董事職務遭解
    任，已非上訴人振吉公司董事長為由，自行於89年11月7 日
    舉行董事會，出席該董事會之董事僅有上訴人甲○○與訴外
    人李麗璊2 人，並互選上訴人甲○○擔任董事長，惟上訴人
    振吉公司原有董事5 人，至89年11月7 日止，有董事李文溫
    辭職，董事李文宗形式上遭解任，則董事缺額已超過三分之
    一，上訴人振吉公司應依公司法第201 條規定召集股東臨時
    會補選董事，不得另行選任上訴人甲○○為董事長。上訴人
    甲○○既非上訴人振吉公司之董事長，則其於90年11月28日
    以董事長身分召集董事會，會中決議於90年12月25日召開股
    東臨時會（以下簡稱系爭90年12月25日股東臨時會），應屬
    無效，故由無召集權人所召集之系爭90年12月25日股東臨時
    會所為之決議亦應屬無效或得撤銷。另如認系爭90年12月25
    日股東臨時會非因由無召集權人召集而決議無效或得撤銷，
    亦因上訴人振吉公司於系爭90年12月25日股東臨時會開會前
    ，未將會計報表提出供監察人審查並置於公司供股東閱覽，
    且未遵守分派盈餘及虧損補發之決議應於股東常會為之規定
    ，即於系爭90年10月25日股東臨時會決議通過88年度及89年
    度盈餘分派案，顯係違法，應予撤銷。又系爭90年12月25日
    股東臨時會選出上訴人甲○○及訴外人李文治、李文璋、李
    文溫、李麗璊等5 人擔任董事，惟系爭90年12月25日股東臨
    時會決議應為無效或得撤銷，已如前述，故上訴人甲○○非
    上訴人振吉公司之董事，其與上訴人振吉公司間之委任關係
    不存在，為此提起本件訴訟，先位聲明請求確認上訴人振吉
    公司系爭90年12月25日股東臨時會決議無效，及確認上訴人
    甲○○與上訴人振吉公司間之委任關係不存在；備位聲明請
    求撤銷上訴人振吉公司系爭90年12月25日股東臨時會決議。
    （原審判決被上訴人先位聲明勝訴）上訴人提起上訴被上訴
    人於本院答辯聲明：(一)上訴駁回。(二)更審前第一、二、三審
    訴訟費用由上訴人負擔。
三、上訴人則以：上訴人振吉公司股東李文玄所召集之系爭2 次
    股東臨時會，其開會通知雖僅寄發給少數股東，惟上訴人振
    吉公司本為家族公司，各房股東之股東會通知一向只寄到各
    房代表人之送達地址，且89年10月30日之股東臨時會，係前
    一次股東臨時會之接續開會，無須再得主管機關之同意，故
    系爭2 次股東臨時會之決議均有效，李文宗之董事職務已遭
    解任。李文宗董事職務遭合法解任後，上訴人振吉公司已無
    董事長，雖當時董事缺額超過三分之一，仍得選出新任董事
    長，故上訴人甲○○於89年11月7 日舉行董事會並當選為董
    事長即屬合法。上訴人甲○○既為上訴人振吉公司合法之董
    事長，其於90年11月20日召集董事會，該董事會並作成於90
    年12月25日召開股東臨時會之決議，該股東臨時會之召集即
    屬合法，並無決議無效或得撤銷之情形。又系爭90年12月25
    日股東臨時會，已選出上訴人甲○○及訴外人李文治、李文
    璋、李文溫、李麗璊等5 人擔任上訴人振吉公司之董事，則
    上訴人甲○○與上訴人振吉公司間自有委任關係存在。至被
    上訴人主張上訴人未提供會計表冊予監察人審核部分，因系
    爭90年12月25日股東臨時會召開時，上訴人振吉公司並無監
    察人，會計表冊當然無從於會議前交由監察人審核，惟所有
    會計表冊均已事先置於上訴人振吉公司供股東閱覽，從而系
    爭90年12月25日股東臨時會決議通過88年度及89年度盈餘分
    派案並無違法之處等語置辯。上訴聲明：(一)原判決廢棄。(二)
    被上訴人在第一審之訴駁回。(三)更審前第一、二、三審訴訟
    費用由被上訴人負擔。
四、兩造不爭執事項：(一)上訴人振吉公司原有5 位董事，其中董
    事李文溫於88年11月1 日遞出辭呈書辭去董事職務。(二)上訴
    人振吉公司90年11月28日之董事會係由上訴人甲○○以董事
    長身分召集。(三)上訴人振吉公司系爭90年12月25日股東臨時
    會係由甲○○以董事會名義所召集，於會中選出上訴人甲○
    ○及訴外人李文治、李文璋、李文溫、李麗璊等五人擔任上
    訴人振吉公司之董事。(四)上訴人振吉公司於系爭90年12月25
    日之股東臨時會改選董事後，由董事互選李文璋為董事長，
    李文璋於91年8 月12日辭去董事長職務，另由董事於91年11
    月29日互選上訴人甲○○為董事長。(五)上訴人振吉公司股東
    李文玄所召集系爭二次股東臨時會所為之假決議及決議，迄
    今無股東訴請法院撤銷。
五、兩造爭執事項：甲、先位聲明部分：(一)系爭二次股東臨時會
    決議解任李文宗董事職務之效力為何？(二)上訴人振吉公司於
    89年11月7 日董事會選舉甲○○為董事長之決議效力如何？
    (三)上訴人振吉公司於90年11月28日之董事會決議於同年12月
    25日召開股東臨時會，其決議之效力為何？系爭90年12月25
    日股東臨時會之決議效力為何？乙、備位聲明部分：系爭90
    年12月25日股東臨時會決議通過分派88年、89年盈餘分派案
    ，其決議有否違法？被上訴人得否訴請撤銷上開股東臨時會
    之決議？茲就先位聲明部分之爭執點分述如下：
  (一)系爭二次股東臨時會決議解任李文宗董事職務（包括董事長
    職務在內）之效力為何？
    1.上訴人振吉公司之股東李文玄於89年8 月間向主管機關高
      雄市政府建設局申請召集上訴人振吉公司之股東臨時會，
      經主管機關高雄市政府建設局核准在案，此有高雄市政府
      建設局致李文玄之函文在卷可稽（見原審卷第128 頁）。
      嗣李文玄於89年10月12日召集股東臨時會，因出席股東僅
      達已發行股份總數三分之一以上，未達法定已發行股份總
      數過半數之人數，故於會中作成解任李文宗董事職務之「
      假決議」，依公司法第175 條第1 項後段之規定，於假決
      議後1 個月內應再行召集股東會就上該假決議再為決議，
      故訴外人李文玄依此規定，就同一決議事項而於89年10月
      30日再行召開系爭第二次股東臨時會，自無需申請主管機
      關許可，是李文玄於89年10月30日再行召開之股東臨時會
      ，及於會中通過上開假決議，應屬合法，被上訴人主張李
      文玄於89年10月30日召集股東臨時會，未經主管機關許可
      ，係不合法云云，不足採取。
    2.按股東會之召集程序或其決議方法，違反法令或章程時，
      股東得自決議之日起1 個月內，訴請法院撤銷其決議，修
      正前公司法第189 條定有明文（修正後僅將「1 個月」修
      正為「30日」）。查，被上訴人主張系爭二次股東臨時會
      均僅通知少數股東開會等情，縱令屬實，亦屬系爭二次股
      東臨時會召集程序不合法，依上開規定，上訴人振吉公司
      之股東得自決議之日起1 個月內，訴請法院「撤銷」其決
      議，並非其決議當然無效。又系爭二次股東臨時會決議迄
      今已逾3 年，仍無股東訴請法院撤銷，則該決議仍屬有效
      ，意即訴外人李文宗之董事職務（包括董事長職務在內）
      已被合法解任。故被上訴人主張系爭二次股東會決議無效
      ，李文宗仍為上訴人振吉公司之董事兼董事長云云，不足
      採取。
  (二)上訴人振吉公司於89年11月7 日董事會選舉甲○○為董事長
    之決議效力如何？
    查 ，上訴人振吉公司原有五位董事，其中董事李文溫於88
    年11月1 日辭去董事職務，董事兼董事長李文宗於89年10月
    30日被合法解任，故於89年11月7 日當時，上訴人振吉公司
    僅有3 位董事，董事缺額已達三分之一，依90年11月12日修
    正公布前之公司法第201 條第1 項規定：「董事缺額達三分
    之一時，應即召集股東臨時會補選之第二項規定。董事缺額
    未及補選而有必要時，得以原選次多數之被選人代行職務。
    經查，上訴人自始辯稱，89年11月7 日以前，振吉公司之董
    事及監察人，並未依公司法第189 條所定方式產生，當時係
    由股東推出李文宗、甲○○、李文璋、李文溫及李麗璊為董
    事等語，並提出87年股東常會議事錄為證（見一審卷第202
    、203 頁），被上訴人雖主張有「原選次多數之被選人」存
    在，惟無法舉證以實其說，其主張尚難採取，基此，於該公
    司董事缺額達三分之一時，並無所謂「代行董事職務之人」
    得代行職務。次按股份有限公司之董事長對外代表公司，董
    事長請假或因故不能行使職權，或死亡、解任、辭職而未及
    補選前，均應由適當之人代理或暫時執行董事長職務，以維
    公司之正常運作。修正前公司法第208 條第3 項既已就「董
    事長請假或因故不能行使職權」設有代理之規定，則股份有
    限公司於董事長死亡、解任、辭職而未及補選，或因董事人
    數不足，無從依該法條第1 、2 項規定補選董事長前，自得
    類推適用上開公司法第208 條第3 項規定，由副董事長，無
    副董事長者由常務董事或董事互推一人暫時執行董事長職務
    。上訴人振吉公司原有五位董事，其中董事李文溫於88 年
    11月1 日辭職，董事兼董事長李文宗於89年10月30日被合法
    解任，董事缺額達三分之一，而由其餘三位董事甲○○、李
    麗璊及李文璋以董事身分召集董事會，由甲○○及李麗璊互
    選甲○○擔任董事長，此為兩造所不爭執之事實，又查上訴
    人並無副董事長，此有公司變更登記表在卷可參（見一審卷
    第121 頁），基此甲○○被推選為董事長，與上開修正前公
    司法第208 條第3 項規定尚無不合，自屬有效。
  (三)上訴人振吉公司於90年11月28日之董事會決議於同年12月25
    日召開股東臨時會，其決議之效力為何？系爭90年12月25日
    股東臨時會所為決議效力為何？
    如上所述，上訴人甲○○被推舉為上訴人公司之董事長則其
    以董事長身份於90年11月28日召開董事會，並決議於同年12
    月25日召開股東臨時會，該決議自不能認屬無效。從而90年
    12月25日股東臨時會選任上訴人甲○○擔任上訴人振吉公司
    董事職務之決議自亦不能認屬無效，是被上訴人先位之訴請
    求確認上訴人振吉公司90年12月25日股東臨時會決議無效及
    上訴人甲○○與上訴人振吉公司間之委任關係不存在，均無
    理由。
六、備位聲明部分：
    被上訴人主張，上訴人公司於90年12月25日股東臨時會決議
    通過88年、89年度盈餘分派案為違法（未於股東常會提出，
    未交付監察人查核，未於股東常會開會10日前置於公司供股
    東閱覽），應予撤銷等語。經查，公司法第228 條、第229
    條及第230 條係規範有關股份有限公司會計表冊編造及查閱
    之事宜，不是股東會召集程序或決議方法的問題，違反該事
    先提出查核或查閱之規定，尚難作為股東會召集程序違法而
    得撤銷之事由。又公司法第231 條係規定，各項表冊經「股
    東會」決議承認後，視為已解除董事及監察人之責任，可見
    會計表冊（或盈餘分派）之承認或決議並不限於股東常會方
    可為之，被上訴人主張只有股東常會方可為之，尚難採取。
    又依證人劉文欽之證述，可見，上訴人公司有事先將報表置
    於公司讓股東閱覽，如果股東要看就會讓他們看，但是沒有
    人來要求閱覽，又當時監察人李芳樺已經辭職，無監察人，
    故會計報表未給監察人看等語（見一審卷第222 頁）。
    綜上，被上訴人訴請撤銷上訴人公司90年12月25日之股東臨
    時決議，為無理由，不予准許。
七、綜上所述，被上訴人依公司法之規定，先位聲明訴請確認上
    訴人振吉公司90年12月25日臨時股東會決議無效及確認上訴
    人甲○○與上訴人振吉公司間之委任關係不存在及備位聲明
    請求撤銷該決議即無理由，原審為被上訴人勝訴之判決（就
    先位聲明判決），尚有未洽，上訴意旨，指摘原判決不當，
    為有理由，自應由本院將原判決廢棄改判駁回被上訴人在第
    一審之訴，以符法旨。
八、兩造其餘攻擊防禦方法與判決之結果不生影響，爰不予論述
    ，併此明。
九、據上論結，本件上訴為有理由，依民事訴訟法第450 條、第
    78條，判決如主文。
中    華    民    國    98    年    1     月    14    日
                              民事第四庭
                                  審判長法官   蔡文貴
                                  法      官   謝靜雯
                                  法      官   黃科瑜
以上正本證明與原本無異
如對本判決上訴，須於判決送達後20日內向本院提出上訴狀，其
未表明上訴理由者，應於上訴後20日內向本院提出上訴理由書（
均須按他造當事人之人數附繕本）。上訴時應提出委任律師或具
有律師資格之人之委任狀，並依附註條文規定辦理。
中    華    民    國    98    年    1     月    16    日
                                  書  記  官   邱麗莉
附註：
民事訴訟法第466條之1 ：
對於第二審判決上訴，上訴人應委任律師為訴訟代理人，但上訴
人或其法定代理人具有律師資格者，不在此限。
上訴人之配偶、三親等內之血親、二親等內之姻親，或上訴人為
法人、中央或地方機關時，其所屬專任人員具有律師資格並經法
院認為適當者，亦得為第三審訴訟代理人。第1 項但書及第2 項
情形，應於提起上訴或委任時釋明之。
                                              w


司法院資訊處製作；財團法人民間司法改革基金會備份。
